臺灣桃園地方法院刑事判決　　　　　　　93年度訴字第2025號
公　訴　人　臺灣桃園地方法院檢察署檢察官
被　　　告　丙○○
選任辯護人　呂傳勝律師
上列被告因偽造文書案件，經檢察官提起公訴（93年度偵字第
3834 號）， 本院判決如下：
    主  文
丙○○行使從事業務之人，明知為不實之事項，而登載於其業務
上作成之文書，足以生損害於公眾及他人，處有期徒刑陸月，如
易科罰金，以佰元折算壹日。
    事  實
一、丙○○係建友機電工業股份有限公司（下稱建友公司）之負
    責人，明知建友公司並未於民國91年4 月26日10時許及同日
    14時許召開股東會、董事會，而建友公司另登記何明風（於
    90年8 月12日死亡）、乙○○（為何明風之妻）為董事，陳
    圓平為監察人，竟於91年5 月1 日前某日，指示不知情之會
    計甲○○將建友公司之公司印章、負責人印章及陳維瓊、陳
    達偉之印章交予不知情之政光工商企業管理顧問有限公司（
    下稱政光公司）負責人陳瑞雲，委由陳瑞雲製作建友公司變
    更登記申請書、建友公司股東臨時會議記錄（內載召開時間
    為91年4 月26日10時許，決議修訂公司章程及選任丙○○、
    陳維瓊、陳達偉為董事並選任丁○○為監事）及建友公司董
    事會議記錄（內載召開時間為91年4 月26日14時許，決議選
    任丙○○為董事長），並持之向主管機關經濟部辦理修正章
    程及改選董監事變更登記而行使之，足生損害於經濟部對於
    公司資料管理之正確性及何明風之繼承人、乙○○、陳圓平
    。
二、案經乙○○訴由臺灣桃園地方法院檢察署檢察官偵查起訴。
    理  由
甲、證據能力部分：
一、證人乙○○、甲○○、陳瑞雲、陳圓平於警詢中之陳述，為
    被告以外之人於審判外之陳述，且不符刑事訴訟法第159 條
    之2 、第159 條之3 之要件，是上開證人於警詢中之陳述，
    依刑事訴訟法第159 條規定，不得作為證據。
二、證人乙○○於偵查中向檢察官所為之陳述，依法應具結而未
    具結，依刑事訴訟法第158 條之3 規定，其證詞不得作為證
    據。
三、證人甲○○、陳瑞雲、陳圓平於偵查中向檢察官所為之陳述
    ，查無顯不可信之情況，依刑事訴訟法第159 條之1 第2 項
    規定，得為證據。雖辯護人辯稱上開證人於偵查中之陳述無
    證據能力云云，惟所辯顯與刑事訴訟法第159 條之1 第2 項
    規定不符，自不足取。
乙、認定事實之理由：
一、訊據被告丙○○固不否認委由政光公司會計師向經濟部申辦
    董事、監事變更登記，惟否認有偽造文書犯行，辯稱：當初
    是告訴人乙○○要退股，經伊委請會計人員結算後開立支票
    予告訴人點收無誤，而當時伊與告訴人各佔50％之股份，故
    伊與告訴人製作資產負債表當天就算已經開股東會了，且關
    於股東變更係告訴人叫證人甲○○去辦理的云云。經查：
  (一)丙○○係建友公司之負責人，建友公司於91年5 月1 日向經
    濟部申請變更登記前，所登記之董事除丙○○外，尚有何明
    風、乙○○，監事則為陳圓平，而丙○○將案外人陳維瓊、
    陳達偉之印章交給證人甲○○，委由政光公司負責人陳瑞雲
    製作建友公司變更登記申請書、建友公司股東臨時會議記錄
    （內載召開時間為91年4 月26日10時許，決議修訂公司章程
    及選任丙○○、陳維瓊、陳達偉為董事並選任丁○○為監事
    ）及建友公司董事會議記錄（內載召開時間為91年4 月26日
    14時許，決議選任丙○○為董事長）向經濟部辦理修正章程
    及改選董監事變更登記等情，業據被告坦承不諱，核與證人
    甲○○於本院審理時證述：「（建友公司在何明風過世之後
    有辦理股東變更，是否妳去辦理的？）我交給政光會計師事
    務所辦理的。」、「（妳當時有無拿乙○○的印章、身分證
    給政光會計師事務所？）應該有，丙○○跟我提要變更股東
    ，沒多久，他就拿陳維瓊、陳達偉的身分證、印章給我，我
    又去問政光會計師事務所，會計師事務所又說還要股東的身
    分證、印章，因為所有股東的身分證影本、印章都放在公司
    的我坐的辦公桌旁邊有1個櫃子抽屜裡。」等語（見本院94
    年6 月23日審判筆錄第19、20頁），及證人陳瑞雲於偵查中
    證稱：甲○○拿乙○○、建友公司大、小章及所有股東的印
    章交給伊去經濟部辦理，伊只依委託辦事等語（見93年度偵
    字第3834號偵查卷第115 頁）相符，復有建友公司變更前、
    後之變更登記事項卡、變更登記申請書、股東臨時會議記錄
    、董事會議記錄、董事會董事簽到簿、董事監察人名單、監
    察人願任同意書、董事長願任同意書各1 份及董事願任同意
    書3 份在卷可稽，是此部分之事實自堪認定。
  (二)被告於本院審理時供承：「臨時股東會實際上沒有開。」（
    見本院94年5 月24日審判筆錄第3 頁）、「（董事會是否有
    召開？）都是請政光會計師事務所辦的，實際上也沒有開。
    」等語（見本院94年7 月28日審判筆錄第15頁），參以證人
    （即上開股東臨時會議記錄、董事會議記錄所載名義上之記
    錄人）丁○○於本院審理時證稱：「（91年4 月26日上午10
    時之建友機電工業股份有限公司的股東臨時會議紀錄是否妳
    本人？）我都是委託我先生處理，我只是掛名，實際上不是
    我紀錄的。」、「（妳有無出席91年4 月26日上午10時這個
    會議嗎？）我沒有出席，有沒有開會我不清楚。都是我先生
    在處理的。」、「（91年4 月26日下午2 時你有無當建友公
    司的董事會會議記錄？）一切都是我先生在處理的，且我沒
    有擔任紀錄，我也沒有出席這個會議，這個會議有沒有開我
    不知道。」等語（見本院94年6 月23日審判筆錄第3 頁），
    足認建友公司確未於民國91年4 月26日10時許及同日14時許
    召開股東會、董事會，則上開變更登記申請書、股東臨時會
    議記錄及董事會議記錄所載內容顯均係不實，堪予認定。雖
    被告辯稱：當時伊與告訴人各佔50％之股份，故伊與告訴人
    製作資產負債表當天就算已經開股東會了云云，惟查依卷附
    建友公司資產負債表所示，被告簽名處所載日期為「9/5
    90′」（即90年9 月5 日），且被告於答辯狀均一再稱：「
    90 年9月5 日本人與原告（為告訴人之誤）開股東會... 」
    等語，姑不論製作該資產負債表之目的為何，然由製作日期
    觀之，顯與上開股東臨時會議記錄所載召開日期「91年4 月
    26日10時許」不僅不符，且相距7 個多月，是被告上開所辯
    顯係卸責之詞，自不足採。
  (三)雖被告另辯稱：是告訴人找公司會計小姐即證人甲○○去辦
    理股東變更而證人甲○○與告訴人串證云云，查證人即告訴
    人乙○○於本院審理時堅決否認有何退股之情，且證人甲○
    ○於本院審理時亦證稱：被告向伊提要變更股東沒多久，就
    拿陳維瓊、陳達偉的身分證、印章給伊等語，然上開變更登
    記係選任案外人陳維瓊、陳達偉為董事及選任證人丁○○為
    監事，而案外人陳維瓊、陳達偉及證人丁○○均係被告至親
    （分別為被告之妹、子、妻），被告亦不否認確將案外人陳
    維瓊、陳達偉之印章交予證人甲○○，足見被告確曾指示證
    人甲○○辦理前開董事、監察人變更登記事宜，否則何須交
    付案外人陳維瓊、陳達偉之印章予證人甲○○？是被告上開
    所辯，顯不足採。
  (四)按「股東會除本法另有規定外，由董事會召集之。」、「股
    東會之議決事項，應作成議事錄，由主席簽名或蓋章。」、
    「董事會由董事長召集之。」、「董事會之議事，應作成議
    事錄。前項議事錄準用第183 條之規定。」、「董事長對內
    為股東會、董事會及常務董事會主席。」公司法第171 條、
    第183 條第1 項前段、第203 條第1 項前段、第207 條及第
    208 條第3 項前段定有明文。查被告為建友公司負責人（董
    事長），依上開規定，即有召集董事會，任股東會、董事會
    主席，並於股東會議事錄、董事會議事錄簽名之職，查上開
    股東臨時會議記錄、董事臨時會議記錄主席欄均蓋有被告之
    印文，足認該等會議記錄均係被告本於業務上作成之文書。
    又按董事、監事經選任後，應向主管機關申報，其選任當時
    所持有之公司股份數額，公司法第197 條第1 項前段、第
    227 條亦有明文，是董事、監事經改選後，依上開規定，應
    向主管機關申報，查被告為建友公司董事長，對外代表該公
    司（公司法第208 條第3 項），且上開變更登記申請書董事
    長欄亦蓋有被告之印文，而被告並指示證人甲○○辦理董事
    、監察人變更登記，足認上開變更登記申請書亦係被告業務
    上作成之文書。
  (五)綜上所述，本件事證明確，被告所辯並非可採，犯行堪以認
    定。
二、核被告所為，係犯刑法第216 條、第215 條之行使業務上登
    載不實之文書罪。被告於業務上文書登載不實後，復持以行
    使，其登載不實之低度行為為行使之高度行為吸收，僅論以
    行使登載不實文書罪。被告利用不知情之公司會計甲○○、
    政光公司會計師陳瑞雲犯罪，係間接正犯。就被告於上開股
    東臨時會議記錄為不實登載部分，公訴人雖僅就被告「作成
    業務上登載不實之股東會議記錄，記載『本公司因部分董事
    及監察人股權轉讓，其資格當然（為『予以』之誤）解任，
    敬請改選董事監察人。」此部分起訴（見公訴檢察官於本院
    94 年5月24日審判期日更正起訴之犯罪事實），即僅就被告
    於上開股東臨時會議記錄討論事項第二項提案內容為不實登
    載起訴，查該股東臨時會既未召開，自無前述提案，是被告
    竟記載有該提案內容，即屬不實登載，然該股東臨時會實際
    上既未召開，則上開股東臨時會議記錄其餘部分，即均同屬
    不實登載，雖該其餘部分未據起訴，惟該部分與已起訴之上
    開犯罪事實為單純一罪；另被告偽造建友公司變更登記申請
    書及董事會議事錄復行使之行為，雖亦未據起訴，然此部分
    犯行與已起訴之犯罪事實亦為單純一罪，均為起訴效力所及
    ，應併予審理，一併敘明。爰審酌被告犯罪後否認犯行，飾
    詞圖辯，足見並無悔意，其犯罪情節及所生危害，及被告犯
    罪之動機、目的、與被害人平日之關係等一切情狀，量處如
    主文所示之刑，並諭知易科罰金之折算標準，以示懲儆。至
    被告登載不實之上開變更登記申請書、股東臨時會議記錄及
    董事會議記錄，既已持之向主管機關經濟部辦理並經主管機
    關附於建友公司案卷內，已非被告所有，爰不宣告沒收，附
    此敘明。
三、公訴意旨（公訴檢察官於本院94年5 月24日審判期日更正之
    起訴犯罪事實）另以：被告丙○○製作虛偽不實之建友公司
    股東名簿，委請不知情之政光工商企業管理顧問有限公司負
    責人陳瑞雲，持前開業務上登載不實之股東名簿，向經濟部
    辦理股東變更登記，擬將前開股份分別移轉至其胞妹陳維瓊
    、其子陳達偉所有，使不知情之經濟部承辦人員將此不實之
    事項登載於公司登記事項卡。因認被告丙○○此部分另涉犯
    刑法第215 條、第216 條行使業務上登載不實之文書罪及同
    法第214 條使公務員登載不實罪嫌云云。惟查：
  (一)股份有限公司股東變更依法逕向公司辦理過戶即可，無須向
    主管機關辦理變更登記，有經濟部93年9 月6 日經商字第
    09302327440 號函、經濟部中部辦公室94年2 月2 日經授中
    字第09400850560 號函各1 份在卷可憑，是公訴人認持股東
    名簿向經濟部辦理股東變更登記乙節，即有未洽。
  (二)按刑法第215 條業務上文書登載不實罪之成立，以從事業務
    之人，明知為不實之事項，而登載於其業務上作成之文書，
    足以生損害於公眾或他人者，為其要件。而此所稱之「業務
    上作成之文書」，係指從事業務之人本於其業務上之行為關
    係所製作之文書而言；倘非本於其業務上之行為關係所作成
    之文書，即非此所謂之「業務上作成之文書」（最高法院92
    年度臺上字第6159號判決意旨參照）。按股東名簿固係股份
    有限公司依公司法之規定所必須備置，用以記載有關股東及
    股票相關事宜之名冊，然公司經營事項繁雜，均有會計、財
    務、業務、採購、研發等各部門相關人員依其權責處理，是
    被告丙○○固係建友公司之負責人，然查無證據證明該股東
    名簿係被告業務上所應作成之文書，究難逕謂股東名簿係公
    司負責人業務上作成之文書，則縱使上開股東名簿之記載有
    虛偽不實之情形，亦難逕令被告應負刑法第215 條、第216
    條行使業務上登載不實之文書罪責。
  (三)按刑法第214 條使公務員登載不實事項於公文書罪，須一經
    他人之聲明或申報，公務員即有登載之義務，並依其所為之
    聲明或申報予以登載，而屬不實事項者，始足構成；若其所
    為之聲明或申報，公務員尚須為實質之審查，以判斷其真實
    與否，始得為一定之記載者，即非本罪所稱之使公務員登載
    不實（最高法院73年臺上字第1710號判例、92年度臺上字第
    6161號判決參照）。又公司法第388 條規定：「主管機關對
    於公司登記之申請，認為有違反本法或不合法定程式者，應
    令其改正，非俟改正合法後，不予登記」。準此，本件主管
    機關經濟部承辦公務員對於前揭建友公司申請變更登記事項
    ，應認有實質審查權（最高法院89年度臺非字第46號、91年
    度臺上字第2431號、92年度臺上字第2315號、92年度臺上字
    第6159號、92年度臺上字第6161號等判決意旨參照），參以
    上開說明，本件應不構成使公務員登載不實罪。
  (四)綜上，公訴人就此尚嫌誤解，而公訴意旨認此部分與前開經
    論罪科刑之部分分別有實質上一罪及牽連犯之裁判上一罪關
    係，爰不另為無罪之諭知。
四、至告訴人及其夫何明風是否有轉讓股份乙節，與本件被告經
    本院論罪科刑之犯罪事實（即明知未召開股東會、董事會，
    竟作成上開文書並持向主管機關辦理）無關，並屬被告與告
    訴人間民事私權之糾紛，允宜循民事途徑解決之，一併敘明
    。
據上論斷，應依刑事訴訟法第299 條第1 項前段，刑法第216 條
、第215 條、第41條第1 項前段，罰金罰鍰提高標準條例第1 條
前段、第2 條，判決如主文。
本案經檢察官陳美華到庭執行職務。
中　　華　　民　　國　　94　　年　　8 　　月　　11　　日
                  刑事第二庭審判長法　官　徐培元
                                  法  官  陳心婷
                                  法  官  鄭吉雄
以上正本證明與原本無異。
如不服本判決，應於判決書送達後10日內，向本院提出上訴狀（
應附繕本），上訴於臺灣高等法院。
                                  書記官  陳慧玲
中　　華　　民　　國　　94　　年　　8 　　月　　11　　日
附錄法條：
刑法第216 條(行使偽造變造或登載不實之文書罪)
行使第二百十條至第二百十五條之文書者，依偽造、變造文書或
登載不實事項或使登載不實事項之規定處斷。
刑法第215 條(業務上文書登載不實罪)
從事業務之人，明知為不實之事項，而登載於其業務上作成之文
書，足以生損害於公眾或他人者，處三年以下有期徒刑、拘役或
五百元以下罰金。
